【裁判字號】    99,訴更一,8
【裁判日期】    991231
【裁判案由】    損害賠償等
【裁判全文】
臺灣臺北地方法院民事判決             99年度訴更一字第8號
原      告  陳芳妏
訴訟代理人  尤淳郁律師
原      告  傅敏英    遷出國外.
            傅理閣    遷出國外.
被      告  陳昭哲
訴訟代理人  李慶豐律師
            陳志忠律師
上列當事人間請求返還房屋事件，兩造對於中華民國99年2月5日
本院98年訴字第1750號第一審判決，提起上訴，經臺灣高等法院
99年度上字第321號廢棄發回更審，本院於99年12月22日言詞辯
論終結，判決如下：
    主  文
被告應給付原告陳芳妏新臺幣拾壹萬壹仟陸佰壹拾肆元。
原告其餘之訴駁回。
第一審與發回前第二審訴訟費用由被告負擔十分之一，餘由原告
陳芳妏負擔。
本判決第一項得假執行。但被告如以新臺幣拾壹萬壹仟陸佰壹
拾肆元為原告陳芳妏預供擔保，得免為假執行。
    事實及理由
壹、程序部分：
一、按繼承人自繼承開始時，除本法另有規定外，承受被繼承人
    財產上之一切權利、義務；繼承人有數人時，在分割遺產前
    ，各繼承人對於遺產全部為公同共有；公同共有物之處分及
    其他之權利行使，除法律另有規定外，應得公同共有人全體
    之同意，民法第1148條第1項前段、第1151條、第828條第3
    項分別定有明文。又按訴訟標的對於數人必須合一確定而應
    共同起訴，如其中一人或數人拒絕同為原告而無正當理由者
    ，法院得依原告聲請，以裁定命該未起訴之人於一定期間內
    追加為原告。逾期未追加者，視為已一同起訴；第一項未共
    同起訴之人所在不明，經原告聲請命為追加，法院認其聲請
    為正當者，得以裁定將該未起訴之人列為原告，民事訴訟法
    第56條之1第1項、第3項前段亦著有規定。經查：本件原告
    陳方妏就繼承自訴外人陳美超之門牌台北市○○○路○段185
    巷28號2樓房屋（下稱系爭房屋）訴請被告賠償86年至97年
    12月間相當於租金之損害或返還相當於租金數額之不當得利
    。但因仍生存之其他陳美超之繼承人傅理閣、傅敏英二人已
    遷出國外，所在不明，無法與其共同起訴，爰依民事訴訟法
    第56條之1之規定，聲請命追加彼等為本件原告，並提出建
    物異動索引表、戶籍資料在卷足憑，可證原告陳方妏據以請
    求之系爭房屋所有權確實為繼承取得，且其他繼承人已遷出
    國外，所在不明，核與前開法規要件相合，故本院以98年度
    審訴字第2385號裁定准許追加。
二、本件原告傅理閣、傅敏英經本院合法公示送達，於言詞辯論
    期日並未到場，核無民事訴訟法第386條所列各款情形，爰
    依被告之聲請，由其一造辯論而為判決。
貳、實體部分：
一、原告主張：緣坐落臺北市○○區○○段二小段906地號土地
    所有權應有部分1/2（下稱系爭土地）以及其上門牌號碼臺
    北市○○○路○段185巷28號2樓，建號臺北市○○區○○段
    二小段2154號之房屋（下稱系爭房屋）原均係訴外人陳守臣
    所有。陳守臣於民國68年3月10日以贈與為原因移轉登記系
    爭房屋所有權予訴外人陳美超，並默許陳美超所有之房屋無
    償使用系爭土地。嗣陳美超於民國71年10月14日死亡，系爭
    房屋由其繼承人即訴外人傅溥、原告陳芳妏、傅敏英、傅理
    閣四人所繼承取得，陳守臣迄未向陳美超之繼承人為收取使
    用系爭土地租金之表示。復傅溥於79年8月1日死亡，系爭房
    屋全部所有權遂由原告三人繼承取得而公同共有之，並由原
    告陳芳妏於97年11月7日間完成繼承登記在案。另陳守臣於
    73年2月16日逝世後，系爭土地由被告繼承、傅溥及原告三
    人代位陳美超繼承取得，系爭土地所有權應有部分1/2於79
    年8月20日由被告完成繼承登記為所有人，系爭房屋與系爭
    土地之無償使用關係亦由上揭人等所繼承。然被告於86年至
    97年12月期間，擅自將系爭房屋，以每月新臺幣（下同）22
    ,000元為代價出租收益，又僅交付原告陳芳妏3張面額20萬
    元之支票作為出租收益之代價，是被告於上揭出租期間，侵
    害原告陳芳妏、傅敏英、傅理閣對系爭房屋之所有權，且無
    法律上原因，受有相當於租金2,568,000元（計算式：12年
    ×12月×22,000元/月×－60萬元）之不當利益，致原告受
    有損害，爰依民法第184條第1項前段、第179條規定，請求
    被告賠償86年至97年12月間相當於租金之損害或返還相當於
    租金數額之不當利益，原告暫就前揭不當利益之一部分提起
    本件訴訟，並聲明：被告應給付原告2,376,000元。
二、被告則以：被告與傅溥、原告傅敏英、傅理閣於73年11月25
    日簽定以系爭房屋為標的物之不動產買賣契約，依土地法第
    34條之1第5項、第1項之規定，該買賣契約應屬有效，嗣後
    僅因傅溥未能備齊文件而未為系爭房屋之所有權移轉登記，
    故被告占有出租該屋自有法律上之原因，非不當得利。退步
    言之，縱被告出租系爭房屋無法律上原因而有不當得利，該
    相當於租金之不當得利應適用5年之短期時效，罹於時效之
    部分，被告拒絕給付之。另系爭土地與系爭房屋原均為陳守
    臣所有，後分別為原告、被告所有，是原告所有之系爭房屋
    使用被告所有之系爭土地依民法第425條之1應有租賃關係，
    基於此關係被告得就系爭土地所有權應有部分二分之一向原
    告請求自82年到97年占用土地之租金或相當於租金之不當得
    利，此租金按歷年土地之公告現值為計算，應為8,516,474
    元；且被告曾於出租系爭房屋期間，代原告繳納82至97年度
    房屋稅稅金共計39,183元，並為原告於系爭房屋設置瓦斯管
    線，共計支付設置費用18,096元，得依無因管理及不當得利
    法律關係請求原告返還上揭房屋稅及瓦斯管線設置費用，是
    以，上開土地租金、稅金與瓦斯管線設置費用等債權可與原
    告所請求之金額為抵銷等語，資為抗辯，並聲明：原告之訴
    駁回。
三、兩造不爭執之事項：
  (一)被告為陳守臣之子，陳美超為陳守臣之女。傅溥為陳美超之
    配偶，原告陳芳妏為陳美超之女、原告傅敏英、傅理閣二人
    為傅溥與陳美超之子女。
  (二)臺北市○○區○○段二小段906地號土地所有權應有部分二
    分之一與坐落其上門牌號碼臺北市○○○路○段185巷28號2
    樓，建號臺北市○○區○○段二小段2154號之房屋原均係陳
    守臣所有。
  (三)陳守臣於民國68年3月10日以贈與為原因移轉登記系爭房屋
    所有權予陳美超。嗣陳美超於民國71年10月14日死亡，系爭
    房屋由其繼承人傅溥、原告陳芳妏、傅敏英、傅理閣四人所
    繼承取得，應繼份各四分之一。復傅溥於79年8月1日死亡，
    系爭房屋遂由原告陳芳妏於97年11月7日間完成繼承登記在
    原告陳芳妏、傅理閣名下。
  (四)陳守臣於73年2月16日逝世後，系爭土地所有權應有部分二
    分之一由被告繼承、傅溥及原告陳芳妏、傅敏英、傅理閣代
    位陳美超繼承，應繼份分別為：二分之一、八分之一、八分
    之一、八分之一、八分之一。然被告單獨於79年8月20日完
    成繼承登記為所有人。
  (五)被告自民國86年起至97年12月止（共12年），擅自將上開房
    屋出租收益。每月所實際收取租金為22,000元。
  (六)被告曾分別簽發發票日各為87年3月15日、88年4月10日、90
    年4月20日，面額均為20萬元之支票交付原告陳芳妏收執，
    作為占有出租系爭房屋之代價，原告陳芳妏已受領前開票款
    。
  (七)系爭房屋85、86、87、89、90、91、93、94、95、96、97
    年度之房屋稅金共26,116元，以及系爭房屋之瓦斯管線裝設
    費用共18,096元。
  (八)被告所提出於73年11月25日其與傅溥、原告傅理閣、傅敏英
    以系爭房屋為標的物所簽定之買賣契約、以及傅敏英、傅理
    閣授權予傅溥簽定該買賣契約之授權書影本各一份形式上為
    真正。
四、兩造之爭點及論述：
    原告主張依民法第179條、第184條第1項請求被告給付無法
    律上原因占有使用系爭房屋的不當得利或損害賠償等情，為
    被告所否認，並以前詞置辯，是以本件之爭點應為：(一)被告
    對於原告陳芳妏、傅敏英、傅理閣是否有法律上原因而得出
    租系爭房屋？(二)若被告對於原告陳芳妏、傅理閣、傅敏英係
    無法律上原因而出租系爭房屋，則原告可請求被告為損害賠
    償或返還不當得利之金額為何？現就本件之爭點分述如下：
（一）被告對於原告陳芳妏、傅敏英、傅理閣是否有法律上原因
      而得出租系爭房屋：
      按債之相對性，契約之效力也不會及於其他非契約當事人
      之公同共有人。復按，無法律上之原因而受利益，致他人
      受損害者，應返還其利益；又所謂「法律上原因」除物權
      關係外，更包含債權關係；物之出賣人，負交付其物於買
      受人，並使其取得該物所有權之義務，且不動產所有權與
      不動產占有並非不能分離，占有人基於本權占有，所有人
      對之自有容忍其占有之義務。房屋之出賣人既然具有交付
      房屋之義務，買受人基於買賣關係而占有房屋時，對出賣
      人而言具有占有之權源，為有權占有，民法第179條前段
      、第348條第1項定有明文，最高法院著有69年度2月23日
      第4次民庭庭推總會決議意旨可資參照。經查：
    1.本件系爭房屋在陳美超於民國71年10月14日死亡後，由其
      繼承人傅溥、原告陳芳妏、傅敏英、傅理閣四人所繼承取
      得，應繼份各1/4；被告於73年11月25日與傅溥、原告傅
      理閣、傅敏英以系爭房屋為標的物簽定買賣契約等情為兩
      造所不爭執，業經前述，應可認為事實。故揆諸前揭判決
      意旨與說明，雖然公同共有人之一，即原告陳芳妏並未同
      意出賣系爭房屋，但是買賣契約並不需要全體共有人之同
      意始有效，是該買賣契約應屬有效，但不能拘束非契約當
      事人的原告陳芳妏，原告陳芳妏並不負擔出賣人之義務。
    2.又傅溥、原告傅理閣、傅敏英與被告以系爭房屋為標的物
      簽訂買賣契約後，並未完成系爭房屋之繼承登記與所有權
      移轉登記，系爭房屋嗣後由原告陳芳妏於97年11月7日間
      完成繼承登記在原告陳芳妏、傅理閣名下等情形，有系爭
      房屋之建物登記第二類謄本、異動索引在卷可稽，堪採信
      為事實。又傅溥亡故後，其所有之權利義務由原告傅理閣
      、傅敏英繼承，故系爭房屋之所有權，仍屬原告傅理閣、
      傅敏英、陳芳妏所有，系爭房屋占有使用之利益，原則上
      本應歸屬原告傅理閣、傅敏英、陳芳妏所有。惟查，傅溥
      、原告傅理閣、傅敏英與被告間有簽訂買賣契約，且該契
      約之效力拘束契約之當事人，不拘束原告陳芳妏已如前述
      ，故被告將系爭房屋出租，雖得對原告傅理閣、傅敏英主
      張以買賣契約為法律上原因，但對於原告陳芳妏，被告即
      屬於無法律上原因占有使用。從而，原告傅理閣、傅敏英
      就其所有之應繼份即潛在的應有部分3/4，不得向被告請
      求相當於租金之不當得利。原告陳芳妏得就其在系爭房屋
      上所有之權利，亦即應繼份即潛在的應有部分1/4，向被
      告請求返還無法律上原因占有使用之不當得利。
（二）被告對於原告陳芳妏係無法律上原因而使用收益系爭房屋
      ，則原告陳芳妏可請求被告為損害賠償或返還不當得利之
      金額為何：
    1.原告就自起訴日即98年2月10日起5年之前（即86年到93年
      2月9日期間）之相當於租金之不當得利請求權是否已經罹
      於時效，被告得拒絕給付：
      按無法律上之原因而受利益，致他人受損害者，應返還其
      利益，依其利益之性質不能返還者，應償還其價額，民法
      第179條、第181條但書分別定有明文，而無權占有他人土
      地，可能獲得相當於租金之利益為社會通常之觀念，最高
      法院61年台上字第1695號判例參照。次按，租金之請求權
      因五年間不行使而消滅，既為民法第126條所明定。又租
      金之請求權因五年間不行使而消滅，既為民法第126條所
      明定，至於終止租約後之賠償與其他無租賃契約關係之賠
      償，名稱雖與租金異，然實質上仍為使用土地之代價，債
      權人應同樣按時收取，不因其契約終止或未成立而謂其時
      效之計算應有不同。故無法律上原因而獲得相當於租金之
      利益，致他人受損害時，如該他人之返還利益請求權已逾
      租金短期消滅時效之期間，對於相當於已罹消滅時效之租
      金之利益，不得依不當得利之法則，請求返還最高法院49
      年台上字第1730號判例、65年度第5次民庭庭推總會決定
      參照。是以，無權占有他人房屋之人，不論是透過自己使
      用該房屋抑或以出租予第三人之方式對該房屋為使用收益
      ，所有權人依民法第179條請求者，依社會一般觀念，皆
      為相當於租金之利益，差別僅在於，於無權占有人有實際
      為出租行為時，計算相當於租金之利益之價額時，可以實
      際上租約約定之價額為計算基準，毋須適用土地法第97條
      第1項之規定。從而，無論無權占有人所得相當於租金之
      利益，是來自於自用被占有物或出租被占有物，所有權人
      請求返還時，依上揭法規、判例、決議意旨，均有民法第
      126條5年短期時效之適用（最高法院98年度台上字第2496
      號、97年度台上字第1790號、96年度台上字第2660號判決
      意旨參照。）。經查：
    (1)原告陳芳妏主張依民法第179條規定，請求被告給付自86
      年1月1日起至97年12月31日止出租系爭系爭房屋之不當得
      利，業如前述，且依前開說明，該不當得利之性質係相當
      於租金之利益。惟原告陳芳妏之起訴日為98年2月10日，
      往前回溯5年相當於租金之不當得利，其請求權仍然存在
      ，逾起訴日前5年即86年到93年2月9日期間之請求權，因
      原告陳芳妏逾期不行使而消滅，依民法第144條之規定，
      債務人得拒絕給付。從而被告抗辯86 年1月1日起到93年2
      月9日止之期間之不當得利，原告無請求權，而拒絕給付
      ，應屬可採。是原告陳芳妏得請求被告返還相當於租金之
      不當得利之期間為自93年2月10日起至97年12月31日，共
      計4年10月又20日即58月又20日。
    (2)原告陳芳妏得就系爭房屋按月有相當租金22,000元利益之
      1/4被告請求58月又20日之不當得利共322,667元。（計算
      式：（58＋20÷30）×22,000÷4≒322,667，元以下四捨
      五入）。
    2.被告可否以對原告請求使用系爭土地之租金或相當於租金
      之不當得利之債權主張抵銷？若可以，其得抵銷之金額為
      何：
      按土地與房屋同屬一人，而將土地及房屋分開同時或先後
      出賣時，依最高法院48年台上字第1457號判例，應推斷土
      地承買人默許房屋承買人繼續使用土地，參照該判例之原
      判決全部裁判意旨，係認為使用土地之房屋所有人對土地
      所有人應支付相當之代價，則其法律關係之性質，當屬租
      賃。至其租金數額，如當事人間不能協議決定，當可訴請
      法院裁判（最高法院73年度第5次民事庭會議決議參照）
      。又按土地與其上之房屋之關係，究屬使用借貸、租賃或
      其他情形，及當事人間如何行使權利，應由個案查明衡酌
      當事人繼受情形、當事人間之關係、意思、使用情形、付
      費與否、雙方間所得利益與所受損害、有無權利濫用、是
      否違反誠信原則及公共利益等具體情形情，分別認定（最
      高法院95年度第16次民事庭會議決議一參照），是以，土
      地與房屋同屬一人，而將土地及房屋分開同時或先後轉讓
      與不同人時，依上揭73年之決議固先推斷二所有人間有租
      賃關係，以維持房屋合法使用土地之權源，惟實際上若有
      事實得認二所有人間有其他法律關係存在，可推翻此推定
      。經查：
    (1)本件系爭房屋與系爭土地原皆屬於陳守臣所有，嗣後其將
      系爭房屋贈與陳美超，陳美超死後，由傅溥、原告三人繼
      承之，再嗣後陳守臣死亡，才再由被告繼承、前開四人代
      位陳美超繼承系爭土地等情，業如前述，是自陳守臣贈與
      系爭房屋予陳美超開始，系爭土地與系爭房屋即開始屬於
      不同人所有，應以前開說明來認定二者間之法律關係，又
      被告為陳守臣之繼承人，依修正前民法第1148條，自應繼
      受陳守臣生前與陳美超及陳美超之繼承人之法律關係。
    (2)被告雖抗辯應推定陳守臣並非無償將該地予陳美超使用，
      且陳守臣生前以繼續出租並收取系爭房屋租金為陳美超使
      用系爭土地之對價，並指出此事實經原告陳芳妏自認云云
      。然本院遍閱全卷，原告陳芳妏皆為反對之事實陳述，並
      無所謂「自認」之情形，又被告未另為舉證以實其說，依
      舉證責任法則，應對被告為不利認定。
    (3)再參酌陳守臣為陳美超之父親，原告陳芳妏之外祖父等情
      ，陳守臣既贈與系爭房屋給陳美超，應無再就房屋使用土
      地之部分向女兒及其繼承人收取費用此種抹煞贈與之美意
      之舉。故應認為陳守臣係無償提供系爭土地應有部分1/2
      供系爭房屋使用，被告應繼承前揭無償提供使用之義務，
      不得向原告請求任何土地租金。從而，被告所為上揭抵銷
      抗辯，顯不足取。
    3.被告可否以對原告請求返還其代原告給付房屋稅金以及裝
      設瓦斯管線之不當得利或無因管理費用債權主張抵銷？若
      可以，其得抵銷之金額為何：
      按當事人主張有利於己之事實者，就其事實有舉證之責任
      。但法律別有規定，或依其情形顯失公平者，不在此限，
      民事訴訟法第277條。次按未受委任，並無義務，而為他
      人管理事務者，其管理應依本人明示或可得推知之意思，
      以有利於本人之方法為之，又無因管理固須有為他人管理
      之意思，惟為他人之意思與為自己之意思不妨併存，故為
      圖自己之利益，若同時具有為他人利益之意思，仍不妨成
      立無因管理。再管理事務，利於本人，並不違反本人明示
      或可得推知之意思者，管理人為本人支出必要或有益之費
      用，或負擔債務，或受損害時，得請求本人償還其費用及
      自支出時起之利息，或清償其所負擔之債務，或賠償其損
      害，民法第172條、第176條第1項定有明文，最高法院86
      年度台上字第1820號判決意旨可供參照。復按，房屋稅向
      房屋所有人徵收之。其設有典權者，向典權人徵收之。共
      有房屋向共有人徵收之，由共有人推定一人繳納，其不為
      推定者，由現住人或使用人代繳；前項代繳之房屋稅，在
      其應負擔部分以外之稅款，對於其他共有人有求償權，房
      屋稅條例第4條第1項、第2項定有明文。末按。債之請求
      權雖經時效而消滅，如在時效未完成前，其債權已適於抵
      銷者，亦得為抵銷，民法第337條定有明文，經查：
    (1)本件系爭房屋分別於85、86、87、89、90、91、93、94、
      95、96、97年度有繳納房屋稅金共26,116元，以及系爭房
      屋之瓦斯管線裝設費用共18,096元，有被告提出各年度臺
      北市稅捐稽徵處房屋稅繳款書影本共11張、大臺北區瓦斯
      股份有限公司收據影本3張附卷為證，為兩造所不爭執，
      堪信被告確實有先墊付前開稅金費用與瓦斯管線裝設費用
      。原告陳芳妏雖則主張上揭兩項費用係被告於繳付出租系
      爭房屋之租金於伊時，已經從租金中扣除之，故應係由伊
      所支出云云，為被告所否認，揆諸上揭規定，原告陳芳妏
      應對此有利於己且為積極事實之主張負舉證責任。然原告
      陳芳妏迄未舉證說明其與被告間有何租金與管理房屋費用
      計算之方式約定，亦未提出可證明有支出上開費用之相關
      收據。再參酌被告僅分別於87年3月15日、88年4月10日、
      90年4月20日給付租金給原告陳芳妏與上開費用給付之年
      度、給付之日期並未相合，且上開費用之各筆金額少有整
      數，多有個位數非零之金額，然被告給付給原告陳芳妏之
      租金金額皆為整數20萬元，苟若該20萬元確實為扣除上開
      費用後之金額，則必須被告與原告陳芳妏間所約定各期租
      金之金額皆不同，且皆非整數等節，衡情與一般租賃契約
      會將各期租金固定為一定數額，且為整數之交易習慣不符
      ，是以，原告陳芳妏上開費用均為伊所支出云云，難以採
      信，應認為上開費用為被告所支出。
    (2)本件原告陳芳妏為系爭房屋之公同共有人之一，依據前開
      房屋稅條例第4條第1項之規定，原告陳芳妏本為系爭房屋
      房屋稅之納稅義務人之一，縱被告所提出之各年度房屋稅
      繳款書之納稅義務人欄記載為「傅溥」或「傅溥等2人」
      亦不能免原告依法應為納稅義務人之事實。又被告於73年
      11月25日向傅溥、原告傅敏英、傅理閣買受系爭房屋後，
      占有、使用並基於買受人之地位管理系爭房屋，但觀被告
      與傅溥、原告傅敏英、傅理閣於73年11月25日所簽定之買
      賣契約中有約定「甲方（即被告）應給予陳美超之繼承人
      陳芳妏新臺幣壹拾萬元整」乙節，可知被告至遲於簽定契
      約時就已經知道房屋公同共有人之一為原告陳芳妏，且原
      告陳芳妏並未成為契約當事人，且被告迄今未成為系爭房
      屋之所有人各節，是以，被告抗辯其繳交系爭房屋房屋稅
      稅金亦有為原告陳芳妏為管理之意思，應可採信。另外，
      被告抗辯裝設瓦斯管線亦係為原告陳芳妏為管理，有大臺
      北區瓦斯股份有限公司收據影本3張，其繳款人欄姓名為
      「陳芳妏」可證，亦堪採信。從而，被告抗辯其依民法無
      因管理之規定就上開費用對原告陳芳妏有請求權，應有理
      由。
    (3)系爭房屋裝設瓦斯管線之費用於83年1月17日支出，系爭
      房屋稅稅金費用於85、86、87、89、90、91、93、94、95
      、96、97各年度5月間支出，被告自支出時起即可向原告
      陳芳妏行使適法無因管理費用返還請求權，各該費用返還
      請求權之消滅時效亦開始起算。又原告陳芳妏所請求相當
      於租金之利益的不當得利係為自93年2月10日其至97年12
      月31日止所發生者，在前開期間，被告就上開費用之返還
      請求權皆尚未罹於15年之一般消滅時效，已經適於主張抵
      銷，故依民法第337條之規定，雖然被告於98年11月18日
      提出抵銷之主張時，其就瓦斯管線裝設之費用返還請求權
      已經罹於15年之時效，被告仍可以該債權主張抵銷。原告
      陳芳妏主張瓦斯管線裝設費用返還請求權已罹於時效，不
      得抵銷，並非可採，被告抗辯可就瓦斯管線裝設費用主張
      抵銷，為有理由。
    (4)惟按共有物之管理費及其他負擔，除契約另有約定外，應
      由各共有人按其應有部分分擔之。共有人中之一人，就共
      有物之負擔為支付，而逾其所應分擔之部分者，對於其他
      共有人得按其各應分擔之部分，請求償還，民法第822條
      第1項、第2項定有明文。經查，原告陳芳妏對於系爭房屋
      只享有應繼份即潛在的應有部分1/4之權利，則關於系爭
      房屋之管理費用及其他負擔之分擔比例，應類推適用上開
      規定始為公允，故被告僅得就原告陳芳妏對系爭房屋所享
      有之權利比例即1/4，為管理費用返還之抵銷之主張，尚
      不得就全部費用主張抵銷。故被告得抗辯其所支出之系爭
      房屋85、86、87、89、90、91、93、94、95、96、97年度
      之房屋稅金共26,116元，以及系爭房屋之瓦斯管線裝設費
      用共18,096元此二項費用中的1/4共11,053元（計算式：
      （26,116＋18,096）÷4＝11,053）應由原告陳芳妏負擔
      ，可與原告陳芳妏所主張之不當得利債權為抵銷。
    (5)末按，因侵權行為所生之損害賠償請求權，自請求權人知
      有損害及賠償義務人時起，二年間不行使而消滅。自有侵
      權行為時起，逾十年者亦同。民法第197條第1項定有明文
      。經查，被告至遲於86年就開始出租系爭房屋，每日未經
      原告陳芳妏之同意擅自出租時，都已經造成原告陳芳妏之
      損害，對原告陳芳妏而言，該日即發生侵權行為損害賠償
      請求權。又原告陳芳妏最早曾於87年收到房租，是原告自
      87年起即知道被告出租房屋之侵權行為，也處於可以向被
      告為請求之狀態，是依前揭規定，原告陳芳妏之侵權行為
      請求權之消滅時效起算點應自其知悉被告擅自出租系爭房
      屋之日起每日起算，且應適用2年之消滅時效。故原告陳
      芳妏依民法第184條第1項前段侵權行為損害賠償請求權，
      原告僅得請求其起訴日起前兩年內侵權行為之損害賠償，
      較以民法第179條請求相當於租金之不當得利請求權，消
      滅時效為5年更為不利，原告請求本院擇有利之請求權基
      礎為判決，本院已就較有利之不當得利請求權為判決，就
      侵權行為損害賠償請求權自無庸更行判斷，附此敘明。
五、從而，原告陳芳妏得就系爭房屋相當於租金不當得利得向被
    告請求322,667元但經被告就房屋稅金、瓦斯管線裝設費用
    11,053元為抵銷後，原告陳芳妏依不當得利之法律關係，請
    求被告返還311,614元（計算式：322,667-11,053=311,614
    ），為有理由，應予准予，逾此數額，則無理由，應予駁回
    。原告傅敏英、傅理閣依不當得利之法律關係，請求被告返
    還相當於租金之不當得利，為無理由，應予駁回。
七、經核原告勝訴部分，本院所命被告給付之金額未逾50萬元，
    爰依民事訴訟法第389條第1項第5款規定依職權宣告假執行
    。另由本院依職權酌定相當擔保之金額，命被告供擔保後，
    得免為假執行。
八、因本件事證已臻明確，兩造其餘主張陳述及所提之證據，經
    本院斟酌後，認與判決結果不生影響，均毋庸再予論述，附
    此敘明。
九、訴訟費用負擔之依據：民事訴訟法第79條、第85條第1項、
    第56條之1第5項。
中    華    民    國    99    年    12    月    31    日
                  民事第七庭    法  官  黃柄縉
以上正本係照原本作成。
如對本判決上訴，須於判決送達後20日內向本院提出上訴狀。如
委任律師提起上訴者，應一併繳納上訴審裁判費。
中    華    民    國    99    年    12    月    31    日
                                書記官  洪仕萱

司法院資訊處製作；財團法人民間司法改革基金會備份。
